ACORDAO-COMPLETO-2528077

ACÓRDÃO 1134/2022 ATA 5/2022 - PRIMEIRA CÂMARA

VISTOS, relatados e discutidos estes autos de pedido de reexame interposto contra o Acórdão 11307/2021-TCU-Primeira Câmara, por meio do qual foi negado registro à aposentadoria da interessada,
ACORDAM os Ministros do Tribunal de Contas da União, reunidos em sessão da Primeira Câmara, com fulcro no art. 48 da Lei 8.443/1992, c/c o art. 286 do Regimento Interno, e diante das razões expostas pelo Relator, em:
9.1. conhecer do pedido de reexame interposto pela sra. Maristela Ferreira de Souza para, no mérito, negar a ele provimento;
9.2. dar ciência à Advocacia-Geral da União, para adoção das medidas que entender pertinentes, de que, no processo de cumprimento de sentença 0000193-54.2008.4.01.3400, em curso na Justiça Federal da 1ª Região, referente à decisão transitada em julgado proferida no processo 2004.34.00.048565-0, possivelmente figuram como exequentes servidores que não preenchem os requisitos para tanto assentados pelo Supremo Tribunal Federal nas teses de repercussão geral 82 e 499 (cf. Recursos Extraordinários 573232 e 612043, respectivamente) ;
9.3. dar ciência desta deliberação à recorrente e ao órgão de origem.

Pedido de reexame contra deliberação em que negado registro a ato de aposentadoria emitido pelo Tribunal Regional do Trabalho da 1ª Região.

Primeira Câmara

3. Interessados/Responsáveis/Recorrentes:
3.1. Interessada: Maristela Ferreira de Souza (XXX.953.617-XX).
3.2. Recorrente: Maristela Ferreira de Souza (XXX.953.617-XX).

13.1. Ministros presentes: Walton Alencar Rodrigues (Presidente), Benjamin Zymler (Relator) e Jorge Oliveira.
13.2. Ministro-Substituto convocado: Augusto Sherman Cavalcanti.

BENJAMIN ZYMLER

Ministro Vital do Rêgo.

Adoto como relatório, com os ajustes de forma pertinentes, a instrução elaborada no âmbito da Secretaria de Recursos (Serur) , acolhida pelo corpo diretivo da unidade técnica e pela representante do Ministério Público nos autos:
"INTRODUÇÃO
1.	Trata-se de pedido de reexame (peça 11) interposto pela Sra. Maristela Ferreira de Souza, ex-servidora do TRT/1ª Região, por meio do qual se insurge contra o Acórdão 11307/2021-TCU-Primeira Câmara (peça 8) , que teve como relator o Excelentíssimo Senhor Ministro Vital do Rêgo.
1.1	A deliberação recorrida apresenta o seguinte teor:
'a) considerar ilegal o ato de concessão de aposentadoria emitido em favor de Maristela Ferreira de Souza, recusando o respectivo registro;
b) dispensar a devolução dos valores indevidamente recebidos até a data da ciência, pelo Tribunal Regional do Trabalho da 1ª Região/RJ, do presente acórdão, com base no Enunciado 106 da Súmula da Jurisprudência do TCU;
c) fazer as determinações especificadas no subitem 1.7.
............................................................................................................................................
1.7. Determinar ao Tribunal Regional do Trabalho da 1ª Região/RJ, com base no art. 45 da Lei 8.443/1992, que:
1.7.1. promova o destaque das parcelas excedentes de 'quintos' incorporados pela interessada posteriormente a 8/4/1998, transformando-as em parcela compensatória a ser absorvida por quaisquer reajustes futuros, consoante decidido pelo Supremo Tribunal Federal no Recurso Extraordinário 638.115, caso a referida incorporação não tenha se fundamentado em decisão judicial transitada em julgado;
1.7.2. comunique à interessada o teor desta decisão, alertando-a de que o efeito suspensivo proveniente da interposição de eventual recurso não a exime da devolução dos valores percebidos indevidamente após a respectiva notificação, caso o recurso não seja provido' (grifos acrescidos) .
HISTÓRICO 
2.	Conforme consta do ato de peça 3, a interessada ocupou função comissionada posteriormente ao advento da Lei 9.624/1998, cuja correspondente parcela de quintos foi incorporada aos seus proventos, razão por que foi determinado ao órgão de origem que procedesse à adequação da aludida parcela conforme modulado pelo Supremo Tribunal Federal no âmbito do RE 638.115. 
ADMISSIBILIDADE
3.	Reitera-se o exame de admissibilidade efetuado pelo Sar/Serur (peça 24) , ratificado pelo Excelentíssimo Ministro-Relator Benjamin Zymler (peça 28) , que concluiu pelo conhecimento do pedido de reexame, com fundamento no artigo 48 da Lei 8.443/1992, c/c os artigos 285 e 286, parágrafo único, do RI/TCU [...].
EXAME DE MÉRITO
Delimitação
4.1	Constitui objeto do presente recurso definir se o Acórdão 11307/2021-TCU-Primeira Câmara afrontou o julgamento do RE 638.115/CE.
5. Do direito à incorporação de quintos decorrente do exercício de função comissionada e/ou cargo em comissão, no período entre 8/4/1998 a 4/9/2001 (RE 638.115/CE) 
5.1.	A recorrente aduz que é beneficiária de decisão judicial transitada em julgada, que lhe assegura a incorporação de quintos decorrente do exercício de função comissionada e/ou cargo em comissão, no período entre 8/4/1998 a 4/9/2001, com base nos seguintes argumentos:
5.2.	A interessada foi beneficiada por ação coletiva transitada em julgado em 1º/8/2006, ou seja, antes da prolação do RE 638.115/CE, movida pela Associação Nacional dos Servidores da Justiça do Trabalho (Anajustra) de nº 2004.34.00.048565-0.
Análise
5.3	Convém, de pronto, transcrever excerto do voto condutor do Acórdão recorrido, que trata da irregularidade em relação aos quintos:
'Considerando que o ato em questão contempla vantagem que decorre da incorporação de quintos, pelo exercício de funções no período compreendido entre 9/4/1998 e 4/9/2001;
Considerando que a referida questão jurídica está em desacordo com a uníssona jurisprudência desta Corte de Contas acerca do assunto;
Considerando que, nesses casos, o STF, no julgamento do RE 638.115/CE, a despeito de considerar inconstitucionais as incorporações de quintos referentes ao exercício de funções após 8/4/1998, modulou a decisão de forma a permitir que, no caso de concessões administrativas, tais parcelas não sejam imediatamente suprimidas dos vencimentos e proventos dos interessados; 
Considerando que, nessa situação, a modulação de efeitos conferida pela Suprema Corte permitiu a conversão dos quintos incorporados após 8/4/1998 em parcela compensatória a ser absorvida por quaisquer reajustes e reestruturações futuras; 
Considerando não haver nos autos informações sobre a forma pela qual a parcela incorporada pela interessada foi implementada, se administrativamente, ou se por decisão judicial transitada em julgado'.
5.4.	Ocorre que a recorrente aduz haver decisão judicial transitada em julgado que lhe é favorável, referente à incorporação dos quintos no período entre 8/4/1998 a 4/9/2001. Caso comprovado o trânsito em julgado, bem como ser a interessada beneficiária da decisão, caberá ao órgão de origem observar a modulação de efeitos fixada pelo Supremo Tribunal Federal no RE 638.115, de modo a manter a parcela de quintos incorporados no referido período.
5.5.	Registra-se, por oportuno, que, ainda que comprovado o trânsito em julgado, isto por si só não possui o condão de alterar o julgamento pela ilegalidade do ato, pois que o e. STF deixou assente que a incorporação de quintos no período de 8/4/1998 até 4/9/2001 ofende o princípio da legalidade, nos termos da tese firmada em sede de repercussão geral, Tema 395. Ademais, o provimento judicial somente impede a suspensão dos pagamentos das parcelas indevidas (Acórdão 3842/2020-TCU-Primeira Câmara) .
CONCLUSÃO
6.	Da análise de mérito, conclui-se que, relativamente à parcela 'quintos' incorporada no período de 8/4/1998 até 4/9/2001, caso a interessada comprove, perante o órgão de origem, ser beneficiária de decisão judicial transitada em julgado, poderá ser mantida a continuidade dos pagamentos imune à absorção por reajustes futuros, consoante modulação de efeitos fixada pelo Supremo Tribunal Federal no RE 638.115.
6.1.	Por conseguinte, deve-se negar provimento aos presentes recursos.
PROPOSTA DE ENCAMINHAMENTO
7.	Ante o exposto, submetem-se os autos à consideração superior, propondo-se, com fundamento no art. 48 da Lei 8.443/1992:
a) conhecer dos recursos e, no mérito, negar-lhes provimento, sem embargo de dar ciência ao órgão de origem que, caso comprovado ser a recorrente beneficiária de decisão judicial transitada em julgado, que lhe assegure a incorporação de quintos no período entre 8/4/1998 e 4/9/2001, observe a modulação de efeitos fixada pelo Supremo Tribunal Federal no RE 638.115, de modo a manter a incorporação imune a absorção por reajustes futuros;
b) informar a recorrente e demais interessados do acórdão a ser proferido, destacando que o relatório e o voto que o fundamentam podem ser acessados por meio do endereço eletrônico www.tcu.gov.br/acordaos."
	É o relatório.

não há.

Procuradora-Geral Cristina Machado da Costa e Silva.

APOSENTADORIA. INCLUSÃO, NOS PROVENTOS, DE "QUINTOS" DE FUNÇÃO COMISSIONADA EXERCIDA POSTERIORMENTE À EDIÇÃO DA LEI 9.624/1998. NEGATIVA DE REGISTRO. MODULAÇÃO DE EFEITOS NOS TERMOS FIXADOS PELO SUPREMO TRIBUNAL FEDERAL NO RECURSO EXTRAORDINÁRIO 638.115. PEDIDO DE REEXAME. NÃO APRESENTAÇÃO DE ELEMENTOS BASTANTES PARA ALTERAR A DELIBERAÇÃO RECORRIDA. CONHECIMENTO. NEGATIVA DE PROVIMENTO.

APOSENTADORIA (APOS)

Secretaria de Recursos (Serur); Secretaria de Fiscalização de Integridade de Atos e Pagamentos de Pessoal e de Benefícios Sociais (Sefip).

Por meio do Acórdão 11307/2021-TCU-Primeira Câmara, esta Corte negou registro ao ato de aposentadoria da sra. Maristela Ferreira de Souza, ex-servidora do Tribunal Regional do Trabalho da 1ª Região (TRT-1) . A recusa se deveu à inclusão, nos proventos, de "quintos" oriundos do exercício de função comissionada posteriormente à edição da Lei 9.624/1998, publicada em 8/4/1998, prática reputada ilícita pelo Supremo Tribunal Federal (STF) . Em função disso, e tendo em conta a modulação de efeitos estabelecida pela Corte Constitucional no RE 638.115, foram determinados à origem - "caso a referida incorporação não tenha se fundamentado em decisão judicial transitada em julgado" - o destaque e a transformação da vantagem indevidamente concedida em "parcela compensatória", a ser absorvida por quaisquer reajustes futuros.
2.	Inconformada, a inativa interpõe pedido de reexame, argumentando, em essência, que:
	- "foi beneficiada por ação coletiva transitada em julgado em 01/08/2006, ou seja, antes da referida decisão do Supremo, movida pela Associação Nacional dos Servidores da Justiça do Trabalho (ANAJUSTRA) de nº 2004.34.00.048565-0";
	- "este fato pode ser atestado a partir do termo de autuação do processo de execução/cumprimento de sentença nº 0000193-54.2008.4.01.3400, em que o (a) servidor (a) figurou como parte";
	- a decisão do TCU viola o princípio da segurança jurídica;
	- também viola o princípio da isonomia, haja vista configurar mudança do "entendimento consubstanciado no Acórdão 2076/2005-TCU-Plenário".
3.	Instruindo o feito, a Secretaria de Recursos (Serur) posiciona-se pelo conhecimento e não provimento do pedido de reexame.
4.	O Ministério Público põe-se de acordo. 
5.	Ratifico o juízo inicial de admissibilidade do recurso.
6.	No mais, acompanho, por seus fundamentos, expostos no relatório que antecede este voto, as conclusões dos pareceres, sem prejuízo das considerações adiante.
7.	De plano, saliento que o instituto jurídico dos vencimentos, aplicável aos servidores ativos, não se confunde com o instituto jurídico dos proventos, aplicável aos aposentados. Descabe, pois, cogitar a existência de eventual direito à extensão automática, para o benefício previdenciário, de vantagens sabidamente irregulares percebidas na atividade, como quer a recorrente. 
8.	Com efeito, o Supremo Tribunal Federal tem restringido até mesmo a eficácia de títulos executivos judiciais quando o titular do direito migra da condição de servidor ativo para a de servidor inativo. No MS 30.725, por exemplo, o Ministro Gilmar Mendes anotou (grifei) :
"Nesse sentido, a coisa julgada deveria ser invocada, a princípio, para efeitos de pagamento de vencimentos, o que não significa, necessariamente, que essa proteção jurídica se estenda, desde logo, para o cálculo dos proventos, o qual deve ser analisado caso a caso, sob pena de reconhecer-se a perpetuação de um direito declarado a ponto de alcançar um instituto jurídico diverso: o instituto dos proventos" (Segunda Turma, julgado em 29/9/2015) .
9.	Em paralelo, não é demasiado lembrar a pacífica jurisprudência da Suprema Corte no sentido de classificar como complexo o ato de aposentação, em face da competência deste Tribunal estabelecida no art. 71, inciso III, da Carta:
"APOSENTADORIA - ATO ADMINISTRATIVO DO CONSELHO DA MAGISTRATURA - NATUREZA - COISA JULGADA ADMINISTRATIVA - INEXISTÊNCIA. O ato de aposentadoria exsurge complexo, somente se aperfeiçoando com o registro perante a Corte de Contas. Insubsistência de decisão judicial na qual assentada, como óbice ao exame da legalidade, a coisa julgada administrativa" (RE 195861/ES, Segunda Turma, relator Min. Marco Aurélio, julg. 26/8/1997, publ. 17/10/1997) .
10.	Assim, quando prolatado o Acórdão 11307/2021-TCU-Primeira Câmara, ainda não havia - no que tange à inatividade da recorrente - ato jurídico perfeito ou direito adquirido a ser protegido, nos termos previstos pela Constituição Federal (art. 5º, inciso XXXVI) . 
11.	Tal a razão, a propósito, de não se poder falar em decadência, ou em ofensa ao princípio da irredutibilidade dos proventos, antes do registro do título de aposentadoria pelas Cortes de Contas:
"EMENTA: AGRAVO INTERNO EM MANDADO DE SEGURANÇA. TRIBUNAL DE CONTAS DA UNIÃO. FLUÊNCIA DO PRAZO DECADENCIAL PREVISTO NO ART. 54 DA LEI Nº 9.784/1999 QUE SOMENTE SE INICIA COM O APERFEIÇOAMENTO, POR MEIO DO REGISTRO, DO ATO CONCESSIVO DE APOSENTADORIA. QUINTOS DE FC-4 INCORPORADOS AOS PROVENTOS DE JUBILAÇÃO. FORMA DE CÁLCULO. CONVERSÃO EM VPNI. AUSÊNCIA DE DIREITO ADQUIRIDO A REGIME JURÍDICO REMUNERATÓRIO. PRINCÍPIO DA IRREDUTIBILIDADE QUE NÃO RESULTA AFRONTADO, NO CASO DE GLOSA DE VALOR PAGO SEM RESPALDO LEGAL. 
1. Não aperfeiçoado o ato concessivo de aposentadoria, por meio do respectivo registro pelo Tribunal de Contas da União, inviável falar em fluência do prazo estabelecido no art. 54 da Lei nº 9.784/1999, referente ao lapso de tempo de que dispõe a administração pública para promover a anulação de atos de que resultem efeitos favoráveis aos destinatários, tampouco em estabilização da expectativa do interessado na jubilação. Precedentes. 
2. A jurisprudência desta Casa é pacífica quanto à ausência de direito adquirido a regime jurídico, inclusive a regime jurídico remuneratório, podendo o Poder Público alterar a estrutura dos vencimentos de seus servidores, desde que com eficácia ex nunc e sem redução nominal dos estipêndios. 
3. A glosa de vantagem remuneratória paga sem base legal não importa em ofensa ao princípio constitucional da irredutibilidade de vencimentos. Precedentes. 
4. Sem negar o direito do agravante à incorporação de quintos de FC-4, a autoridade impetrada limitou-se a asseverar a necessidade, ante a superveniência do art. 15, § 1º, da Lei nº 9.527/1997, de que os quintos fossem pagos como vantagem pessoal nominalmente identificada (VPNI) , sujeitos exclusivamente à atualização decorrente da revisão geral da remuneração dos servidores" (MS 36.449 AgR, Primeira Turma do STF, relatora Min. Rosa Weber, julg. 23/8/2019, publ. 3/9/2019; destaques acrescentados) .
12.	Posto isso, e considerando que o título de inativação da recorrente - editado em janeiro de 2019 e disponibilizado para o TCU em maio do mesmo ano - foi apreciado pela Corte dentro do quinquênio, forçoso reconhecer a incidência, na espécie, da disciplina fixada pelo STF na Súmula Vinculante 3 e no Tema 445 de repercussão geral:
 	Súmula Vinculante 3
"Nos processos perante o Tribunal de Contas da União asseguram-se o contraditório e a ampla defesa quando da decisão puder resultar anulação ou revogação de ato administrativo que beneficie o interessado, excetuada a apreciação da legalidade do ato de concessão inicial de aposentadoria, reforma e pensão" (grifos acrescidos) .
	Tema 445
"Em atenção aos princípios da segurança jurídica e da confiança legítima, os Tribunais de Contas estão sujeitos ao prazo de 5 anos para o julgamento da legalidade do ato de concessão inicial de aposentadoria, reforma ou pensão, a contar da chegada do processo à respectiva Corte de Contas"  (grifos acrescidos) .
13.	Pois bem, atendo-me ao mérito da matéria, informam os autos que a sra. Maristela Ferreira de Souza teve incluídos, em seu benefício previdenciário, 2/5 de FC-2 e 2/5 de FC-5 vinculados ao exercício das respectivas funções comissionadas após a definitiva extinção do instituto de incorporação, ocorrida em 8/4/1998, com a publicação da Lei 9.624/1998.
14.	A propósito, o entendimento fixado em regime de repercussão geral pelo STF é no sentido de que "ofende o princípio da legalidade a decisão que concede a incorporação de quintos pelo exercício de função comissionada no período de 8/4/1998 até 4/9/2001, ante a carência de fundamento legal" (Tema 395, RE 638.115) .
15.	Tal posicionamento, entretanto, sofreu, em embargos de declaração apreciados em 18/12/2019, modulação de efeitos, como segue:
"O Tribunal, por maioria, acolheu parcialmente os embargos de declaração, com efeitos infringentes, para reconhecer indevida a cessação imediata do pagamento dos quintos quando fundado em decisão judicial transitada em julgado [...]. No ponto relativo ao recebimento dos quintos em virtude de decisões administrativas, o Tribunal, em razão de voto médio, rejeitou os embargos e, reconhecendo a ilegitimidade do pagamento dos quintos, modulou os efeitos da decisão de modo que aqueles que continuam recebendo até a presente data em razão de decisão administrativa tenham o pagamento mantido até sua absorção integral por quaisquer reajustes futuros concedidos aos servidores. [...] Por fim, o Tribunal, por maioria, também modulou os efeitos da decisão de mérito do recurso, de modo a garantir que aqueles que continuam recebendo os quintos até a presente data por força de decisão judicial sem trânsito em julgado tenham o pagamento mantido até sua absorção integral por quaisquer reajustes futuros concedidos aos servidores [...]" (grifei) .
16.	Como se vê, restou preservada pela Suprema Corte a situação daqueles que tiveram a incorporação irregular assentada em decisão judicial transitada em julgado.
17.	De acordo com a recorrente, tal seria o seu caso, porquanto alcançada pelos efeitos da sentença obtida pela Associação Nacional dos Servidores da Justiça do Trabalho (Anajustra) na ação ordinária 2004.34.00.048565-0/DF.
18.	Isso, todavia, não está comprovado nos autos.
19.	Na realidade, a documentação apresentada pela sra. Maristela Ferreira de Souza sugere que sua filiação aos quadros da Anajustra se deu apenas para viabilizar a inclusão de seu nome no subsequente processo de cumprimento de sentença. É que a declaração expedida pela associação de classe (peça 19) omite, de um lado, a data de filiação da ex-servidora à entidade; de outro, correlaciona sua condição de beneficiária da ação ordinária ao fato de a interessada figurar "como parte no processo de cumprimento de sentença nº 0000193-54.2008.4.01.3400".
20.	A respeito, eis o conteúdo das duas teses firmadas em regime de repercussão geral pelo STF (ênfase acrescentada) :
	Tema 82 (RE 573232) 
"I - A previsão estatutária genérica não é suficiente para legitimar a atuação, em Juízo, de associações na defesa de direitos dos filiados, sendo indispensável autorização expressa, ainda que deliberada em assembleia, nos termos do artigo 5º, inciso XXI, da Constituição Federal;
II - As balizas subjetivas do título judicial, formalizado em ação proposta por associação, são definidas pela representação no processo de conhecimento, limitada a execução aos associados apontados na inicial."
 	Tema 499 (RE 612043) 
"A eficácia subjetiva da coisa julgada formada a partir de ação coletiva, de rito ordinário, ajuizada por associação civil na defesa de interesses dos associados, somente alcança os filiados, residentes no âmbito da jurisdição do órgão julgador, que o fossem em momento anterior ou até a data da propositura da demanda, constantes da relação jurídica juntada à inicial do processo de conhecimento."
21.	Por fim, cumpre anotar, as alusões da recorrente ao Acórdão 2076/2005-TCU-Plenário apresentam-se de todo impertinentes, uma vez que aquela deliberação cuidou, em específico, da revisão de atos de concessão - então já editados - que contemplavam, ilicitamente, sob a inspiração da Decisão Administrativa 481/1997-Plenário (declarada nula pela Decisão Administrativa 844/2001-Plenário) , o pagamento da vantagem conhecida como "opção".
22.	Não há, pois, o que reparar no Acórdão 11307/2021-TCU-Primeira Câmara.
	Diante do exposto, voto no sentido de que este Colegiado adote a deliberação que ora submeto à sua apreciação.
TCU, Sala das Sessões Ministro Luciano Brandão Alves de Souza, em 8 de março de 2022.
BENJAMIN ZYMLER 
Relator